臺灣高等法院刑事判決　　　　　　　　92年度上易字第3388號
上　訴　人　臺灣臺北地方法院檢察署檢察官
被　　　告　甲○
選任辯護人　劉敏卿律師
被　　　告　乙○○
選任辯護人　劉炳烽律師
上列上訴人因被告背信案件，不服臺灣臺北地方法院，92年度易
字第404號，中華民國92年8月26日第一審判決（起訴案號：臺灣
臺北地方法院檢察署91年度偵緝字第683號），提起上訴，本院
判決如下：
    主  文
原判決關於甲○部分撤銷。
甲○無罪。
其他上訴駁回。
    理  由
一、公訴意旨略以：被告甲○為國安財產保險代理人有限公司（
    下稱國安公司）負責人，被告乙○○為該公司與台灣產物保
    險股份有限公司（下稱台灣產險公司）接洽保險代理業務之
    人。緣國安公司與台灣產險公司於民國八十六年一月一日訂
    有保險代理合約，代理台灣產險公司洽攬財產保險業務及收
    取保費，均為受台灣產險公司委託處理事務之人。於八十七
    年十一月間，利用政府開辦機車強制保險業務而業務大增及
    代理台灣產險公司代收大量保險費之機會，被告甲○、乙○
    ○竟共同生為自己不法所有之意圖，由被告乙○○先後於八
    十七年十一月二十日、十一月二十七日、十二月二十九日（
    二次）分四次至台北市○○路四十九號八樓具領「機車專用
    強制汽車責任保險保險證、收據、要保書、標章」各一萬張
    、三萬張、一萬張、一萬張，合計共六萬張空白保險證，以
    該空白保險證向客戶招攬機車強制保險並收取保險費，卻不
    依保險代理契約將已招攬保險之要保書及承保資料送交台灣
    產險公司核保簽單，且拒不將所收取之保險費新台幣（下同
    ）三千六百一十六萬五千五百七十元及未招攬之空白保險證
    四千七百零一張解交台灣產險公司，而違背其任務之行為，
    足生損害於台灣產險公司，案經被害人台灣產險公司告訴，
    因認被告甲○、乙○○二人共同涉犯刑法第三百四十二條第
    一項之背信罪罪嫌等語。
二、按刑法第三百四十二條之背信罪，須以為他人處理事務為前
　　提，所謂為他人云者，係指受他人委任，而為其處理事務而
    言。如非為他人處理事務，無論圖利之情形是否正當，要與
    該罪之構成要件不符。
三、被告甲○經合法傳喚，無正當之理由不到庭，惟據其於原審
    審理時就其擔任國安公司之負責人，而為臺灣產險公司代銷
    機車強制保險，並先行向客戶收取保險費用，而有保險費尚
    未繳還等事實，均坦承不諱，惟堅決否認有背信之犯行，辯
    稱：伊僅係國安公司之名義負責人，乙○○方為實際負責人
    並管理公司，而國安公司雖未繳付保險費予臺灣產險公司，
    然係因臺灣產險公司積欠國安公司代理銷售保險應付佣金，
    才會用代收之保險費來充抵，且契約中並無任何條款顯示國
    安公司有為臺灣產險公司收取保險費之義務，所以並未違背
    契約云云。訊據被告乙○○亦堅決否認有背信之犯行，辯稱
    ：伊只是國安公司的總務，伊接到指示去領空白保險證，領
    回後就放在公司了，伊所收的保險費也都交給公司了，伊很
    冤枉等語。
四、公訴人認被告甲○、乙○○二人涉犯背信罪嫌，係以業據被
    告甲○供述明確，並經告訴人臺灣產險公司指訴歷歷，且為
    證人唐廣新、鮑雲婷證述無訛，另有保險代理合約、公司變
    更登記事項卡、強制汽車責任險機車專用保險證、收據、要
    保書、標章領取單、強制汽車責任保險保險證管理準則、六
    萬張機車強制保險證明細、臺灣產險公司收繳保費施行細則
    、未收保費統計表、支票及退票理由單、國安公司強制機車
    保險證領取及使用情形等在卷可稽，為其論據。
五、經查：
  (一)被告甲○係國安公司之負責人，而國安公司與臺灣產險公司
　　定有保險代理合約，國安公司於具領六萬張機車專用強制汽
    車責任保險空白保險證（標章），而於前揭時地代為銷售，
    同時向被保險人收取保險費用後，尚積欠臺灣產險公司三千
    五百八十九萬六千二百三十二元之代收保險費等事實，除據
    被告甲○、乙○○坦承不諱外；核與告訴人臺灣產險公司指
    訴綦詳，復有證人唐廣新、周貴男於原審法院審理時結證屬
    實，更有保險代理合約、強制汽車責任險、機車專用保險證
    、收據、要保書、標章領取單、保險證明細、國安公司公司
    變更登記事項卡、公司基本資料查詢表、未收保費統計表、
    汽車保險部八十七年九月至八十八年六月機車強制保險證領
    用使用明細表、汽車強制責任險保險證管理系統、收費紀錄
    單、要保單（見偵查卷一第三八八頁）、國安代理人八十七
    年十月至八十九年六月止已繳保費明細表（見偵查卷一第四
    一二頁以下，合計一百零九萬一千一百六十三元）等在卷可
    稽；另經原審法院依職權調閱台灣台北地方法院民事庭九十
    年度重訴字第七四三號原告（即本件刑事案件告訴人）臺灣
    產險公司請求被告甲○、國安公司、乙○○、唐廣新給付保
    險費事件全卷，查閱無訛，有相關影印卷宗附卷可查。是本
    件保險代理合約係存在於國安公司與臺灣產險公司之間，而
    臺灣產險公司與被告甲○、乙○○間並無任何契約關係，被
    告甲○、乙○○二人自無受臺灣產險公司委任，而為其處理
    事務問題，被告二人既非為臺灣產險公司處理事務，無論其
    處理保險費有何不當之情形，要與背信罪之犯罪構成要件不
    符，自不能以背信罪相繩。
  (二)另「按科刑之判決，得就起訴之犯罪事實，變更檢察官所引
    應適用之法條者，係指法院得在事實同一之範圍內，亦即不
    變更起訴之犯罪事實，始得自由認定事實，適用法律。而刑
    法第三百三十六條第二項之侵占罪，以意圖為自己或第三人
    不法之所有，而擅自處分因業務上所持有之物為構成要件，
    至背信罪，則係指為他人處理事務之人，以侵占以外之方法
    ，違背任務，損害本人利益之行為而言。兩者基本事實並不
    相同」，有最高法院八十四年度台非字第一六一號判決可資
    參照。查侵占罪，並未經檢察官起訴，而背信與侵占，乃截
    然不同之兩事，無事實同一之可言，自無變更起訴法條之適
    用。
  (三)此外，又查無其他積極證據，足以證明被告二人確有背信之
    情事，即屬不能證明被告二人犯罪，依法應諭知被告二人無
    罪之判決。
六、查原審法院於92年8月26日宣示判決主文，並對外公告，其
    內容為「甲○連續為他人處理事務，意圖為自己不法之利益
    ，而為違背其任務之行為，致生損害於本人之財產，累犯，
    處有期徒刑壹年貳月。」此有台灣台北地方法院刑事裁判主
    文公告之影本附於本院卷可憑，原審法院之判決一經宣示，
    對外即發生判決之效力，對內即生拘束裁判法院之效力，原
    審法院自不得再變更該判決主文，然本案之判決書主文內竟
    記載：「甲○無罪」，此項記載依法應屬無效，檢察官執此
    提起上訴，應認為有理由，自應由本院將原判決關於甲○部
    分撤銷。次查，被告甲○、乙○○依法應均諭知無罪之判決
    ，且均無變更起訴法條之適用，已如前述，故檢察官上訴意
    旨另略謂被告二人之行為應成立背信罪及侵占罪云云，容有
    誤會，本院爰改判甲○無罪；而檢察官就被告乙○○部分之
    上訴，應認為無理由，本院爰就此部分駁回檢察官之上訴。
七、被告甲○經合法傳喚，無正當之理由不到庭，爰不待其陳述
    ，逕行判決。
據上論斷，應依刑事訴訟法第369條第1項前段、第364條、第301
條第1項、第371條、第368條，判決如主文。
本案經檢察官劉斐玲到庭執行職務。
中　　華　　民　　國　　94　　年　　4 　　月　　27　　日
　　　　　　　　　刑事第五庭  審判長法　官  房 阿 生
　　　　　　　　　　　　　　　　    法　官  蔡 光 治
　　　　　　　 　 　　　　　　　　　法　官  雷 元 結
以上正本證明與原本無異。
不得上訴。
                                    書記官  李 家 敏
中　　華　　民　　國　　94　　年　　4 　　月　　29　　日
